臺灣宜蘭地方法院刑事判決　　　　　　　 94年度重訴字第1號
公　訴　人　臺灣宜蘭地方法院檢察署檢察官
被　　　告　乙○○
　　　　　　　　　　（現另案於臺灣宜蘭監獄執行中）
選任辯護人　李蒼棟律師
被　　　告　辛○○
　　　　　　　　　　（現另案於臺灣宜蘭監獄執行中）
上列被告等因殺人等案件，經檢察官提起公訴（93年度偵字第
2580號、第3714號），本院判決如下：
    主  文
乙○○共同傷害人之身體，處有期徒刑肆月。又連續殺人，處有
期徒刑拾肆年。應執行有期徒刑拾肆年貳月。
辛○○共同傷害人之身體，處有期徒刑肆月，如易科罰金，以參
佰元折算壹日。
    事  實
一、乙○○與辛○○係朋友關係，緣辛○○懷疑於民國93年7月
    24 日左右，在宜蘭縣冬山鄉○○路與東城路交岔口處，遭
    乙○○舊識卯○○之子子○○與其友人共乘1輛機車，趁辛○○騎乘機車未加注意之際，持鐵棒敲打辛○○後腦1下，
    致辛○○心生不滿，遂於93年7月31日中午告知乙○○，央
    請乙○○出面處理。適於93年7月31日18時許，乙○○駕駛
    車牌號碼U5-6793號白色自用小客車（下稱系爭車輛），搭
    載辛○○及不知情綽號「豬哥」之陳建杉（已歿），在宜蘭
    縣冬山鄉○○路與義成路路口，巧遇騎乘機車之子○○，乙○○遂打方向燈並按喇叭，示意子○○停車，稱其認識卯○○，有事欲與子○○詳談，子○○乃上車，旋乙○○先送陳
    建杉返家，即載辛○○及子○○至位在宜蘭縣蘇澳鎮○○路
    12號之龍德工業區。至龍德工業區後，乙○○與辛○○先質
    問子○○上開毆打辛○○事宜，子○○乃加以否認，乙○○
    與辛○○遂前往商店購買啤酒、泡麵、飲料等物，返回龍德
    工業區，見子○○尚在該處，乙○○、辛○○再次質問子○○，子○○仍加以否認，詎乙○○與辛○○竟基於傷害人身
    體之犯意聯絡，共同持乙○○所有放置在系爭車輛上之鋁棒
    1支，先後毆打子○○，致子○○受有左上臂及左大腿鈍挫
    傷、左腰鈍挫傷及血尿之傷害。嗣於93年7月31日19時許，
    卯○○得知上開子○○搭乘乙○○車輛乙事，旋撥打電話向
    乙○○詢問，並相約至「阿樹」雜貨店談判，乙○○遂於93
    年7月31日19時30分許，依子○○之要求載送其至宜蘭縣冬
    山鄉公所，由子○○自行返回住處。
二、嗣於93年7月31日晚間，丑○○、羅志良知悉其弟子○○遭
    乙○○、辛○○傷害後，即聯絡子○○邀約寅○○、丁○○
    、癸○○、己○○，欲尋找乙○○理論，丑○○騎乘車牌號
    碼AK3-625號機車、羅志良騎乘車牌號碼AK2-179號機車，在
    宜蘭縣冬山鄉○○路○段717巷1弄15號乙○○住處附近街道
    尋人。於93年7月31日20時40分許，乙○○駕駛系爭車輛沿
    宜蘭縣冬山鄉○○路（下稱香中路）由冬山往蘇澳（即由北
    往南）方向行駛，行近香中路與東城路路口（下稱系爭路口
    ）時，巧遇丑○○與羅志良，3人遂停在該香中路上談話，
    適己○○騎乘車牌號碼AL2-803號機車搭載子○○；丁○○
    騎乘車牌號碼AK2-976號機車搭載癸○○；寅○○騎乘車牌
    號碼AK3-623號機車，亦行駛至該處，隨即由丑○○等7人中
    之人持所攜帶之鐵棍2支、子○○所攜帶之撞球桿2支毀損車
    牌號碼系爭車輛，造成該車右前擋風玻璃破裂、右前門上緣
    及右後門窗框凹陷、右後門窗破裂、左前門窗框凹陷（毀損
    部分未據告訴），乙○○乃下車站在左後車門外側與羅志良
    理論，惟此時乙○○遭丑○○等7人中之人持上開鐵棍或撞
    球桿毆打，致乙○○受有臉部撕裂傷3公分、左側前臂挫瘀
    傷之傷害（傷害部分未據告訴）。乙○○見寡不敵眾，隨即
    上車欲逃離該處，詎乙○○上車後，竟心生不滿，而萌生殺
    意，其可預見若以自用小客車衝撞騎乘在機車上之丁○○、
    癸○○，及站立在道路上之羅志良，將致人於死，竟基於縱
    丁○○、癸○○、羅志良發生死亡之結果，亦不違背其本意
    之不確定殺人概括故意，駕駛系爭車輛沿香中路往蘇澳方向
    行駛一段距離後，在系爭路口第1次迴轉往冬山方向行駛，
    行至距系爭路口約112公尺處，以該車左側車頭正面衝撞騎
    乘在車牌號碼AK2-976號機車上之丁○○、癸○○，致丁○○、癸○○倒地，丁○○受有左鎖骨骨折之傷害，癸○○則
    受有左手及左前臂多處擦傷、左膝及左小腿多處擦傷、左臀
    挫傷之傷害，該機車車體則撞擊倒在對向車道；乙○○旋又
    駕車在香中路第2次迴轉往蘇澳方向行駛，在距系爭路口約
    114 公尺處，撞擊已倒臥之車牌號碼AK2-976號機車，復在
    距系爭路口約88公尺處，逆向以該車左側車頭衝撞停在車道
    上之車牌號碼AL 2-803號機車後方，再行駛至系爭路口處，
    以該車左側車頭衝撞停在該處之車牌號碼AK2-179機車右側
    ，致該機車倒地向左移至香中路右轉東城路處；乙○○隨即
    在系爭路口第3次迴轉往冬山方向行駛，行至距系爭路口約
    34公尺處，見羅志良正面站立在香中路車道上，仍以系爭車
    輛右後照鏡、車身衝撞羅志良右下腹部，羅志良遂彈自空中
    ，適戊○○騎乘車牌號碼AK7-036號機車沿香中路往冬山方
    向行駛至該處，羅良志擦撞該機車左側腳踏板處後背面著地
    ，因而受有多重外傷性傷害、顱骨骨折、腦出血等傷害，戊○○亦人身倒地，乙○○則駕駛系爭車輛行至距系爭路口約
    143公尺處，因該車底盤撞損已無法駕駛始棄置逃離現場。
    嗣羅志良經送財團法人羅許基金會羅東博愛醫院（下稱博愛
    醫院）急救，迄93年8月2日7時許，因多重外傷性創傷致急
    性硬腦膜下出血死亡。
三、案經卯○○、子○○訴由宜蘭縣警察局羅東分局報告臺灣宜
    蘭地方法院檢察署檢察官偵查起訴。
    理  由
壹、傷害部分：
    訊據被告乙○○、辛○○均坦承有於上開時、地，共同持鋁
    棒1支毆打子○○，致子○○受有上開傷害之事實（見警羅
    刑字第0930004492號卷第5頁、93年度相字第263號卷第37頁
    至38頁、93年度他字卷第13頁至第15頁、本院卷一第37頁、
    第140頁至第142頁），並經證人子○○、寅○○於偵查中證
    述明確（見93年度偵字第2580號卷第183頁至第184頁、第19
    2頁），復有博愛醫院驗傷診斷書1紙在卷可憑（見93年度偵
    字第2580號卷第292-1頁），堪認屬實。被告乙○○、辛○○上開共同傷害之犯行，事證明確。
貳、殺人部分：
一、被告乙○○固坦承有於上開時、地，駕駛系爭車輛撞擊車牌
    號碼AK2-976號、AL2-803、AK2-179號機車，致癸○○、丁○○、羅志良分別受有上開傷害，嗣羅志良因而死亡之事實
    （見93相263號卷第39頁背面至第40頁正面、第50頁；93年
    度偵字第2580號卷第303頁；本院卷一第39頁），復不爭執
    丑○○等8人於上開時、地所騎乘之機車。而上開坦承及不
    爭執之事實，業經證人子○○、寅○○、丑○○、己○○、
    癸○○、丁○○、戊○○、卯○○分別於偵查、本院審理中
    證述明確（見93年度相字第41頁至第48頁、第52頁至第54頁
    ；93年度偵字第2580號卷第177頁、第186頁、第188頁至190
    頁、第203頁至第205頁、第217頁、第315頁；本院卷二第9
    頁、第16頁、第36頁、第46頁、第53頁、第114頁），復有
    道路交通事故現場圖、照片43幀、博愛醫院診斷證明書1張
    、博愛醫院94年11月28日（94）羅博醫字第2005110259號函
    附癸○○、丁○○病情說明及病歷各1份在卷可憑（見宜蘭
    縣警察局勘察報告卷第15頁；警卷第27頁至第37頁；93年度
    偵字第2580號卷第35頁至第47頁；本院卷二第230頁至第240
    頁），且羅志良因上開傷害而死亡，亦經宜蘭地方法院檢察
    署檢察官督同法醫師勘驗，製有勘驗筆錄2份、解剖紀錄1份
    、法務部法醫研究所（93）法醫所醫鑑字第1163號鑑定書1
    份、相驗屍體證明書1紙在卷可證（見93年度相字卷第36頁
    、第61頁至第74頁、第112頁至第120頁），堪認屬實。
二、惟被告乙○○矢口否認有何殺人之犯行，辯稱：
（一）被告並無殺人之故意：
   1、於93年7月31日20時40分許，卯○○帶丑○○、羅志良、
      子○○及其友人，機車約20幾輛，在香中路攔住被告所駕
      駛系爭車輛，被告看到卯○○的兒子，即告知卯○○已約
      在雜貨店談，他們仍砸被告的車，並將被告強拉下車，羅
      志良抓被告的手，身旁的人拿鐵棍打被告頭部，且被告看
      到羅志良拿著槍，意識到不跑就會死，羅志良說不要跑，
      再跑就開槍，而前面有機車攔著被告，卯○○的自用小客
      車橫停在系爭路口，人則站在人行道朝我方向作勢要開槍
      ，當時被告只想要離開現場，駕駛系爭車輛要轉彎，一轉
      就回頭，車子來回只1次，丁○○被撞到，是因為前面很
      多機車擋住，被告在逼不得已下才往前面撞，不知道有無
      撞到羅志良，被告並無殺人之故意。
   2、而本案現場縱屬開放空間，該路段既長且寬，然不能證明
      被告有連續多次迴轉，故意殺人之事實，況依物理學摩擦
      原理，刮地痕愈深，則摩擦力愈大，車行速度相對變慢，
      故由羅志良機車所致刮地痕甚深觀之，被告並無公訴人所
      指駕車高速衝撞之情形。
   3、且被告與羅志良、癸○○、丁○○素不相識、毫無怨隙，
      實無可能生故意殺人之犯意，復參酌法務部法醫研究所93
      年10月22日法醫理字第0930003638號函明載：「羅志良係
      背部遭自小客車撞擊。」等語；證人丁○○於偵查中證述
      ：被告車子往蘇澳方向開，突然迴轉，當時我的機車跟著
      己○○也在馬路中心往冬山方向迴轉等語；證人丙○○即
      宜蘭縣警察局刑警隊鑑識組組長於本院證述：汽車輪胎沒
      有沾上衣服纖維，並沒有輾過，己○○所騎乘機車後面有
      被追撞，力量不是很重等語。顯見被告確實亟思駕車逃離
      現場，但羅志良等人卻騎乘機車在前阻止，被告方因不慎
      撞擊，斷無殺人之故意。
   4、又證人甲○○、寅○○於本院審理中均證述：被告當時駕
      車蛇行，應該是在閃避人車等語；寅○○於本院審理中尚
      證述：被告要撞過來，我躲在電線桿旁邊，被告快要撞到
      時就閃開等語。益徵被告無殺人之故意，充其量僅成立過
      失致人於死、過失傷害罪甚明。
   5、況監聽譯文不得作為有罪判決之唯一證據，且其中被告亦
      曾告知證人辛○○：有近20個人包圍被告，即毆人砸車，
      並有人持槍等語，而上開監聽時間係93年7月31日21時11
      分許，距案發時間93年7月31日20時40分許，僅約30分鐘
      ，被告在驚魂未定，復不知遭到監聽下，當無虛構有人持
      槍之事實。至於被告雖提及：「我賭爛‧‧見面車子就被
      他們打，手被他們打2下，頭也被打，賭爛上車開到一半
      又回頭撞他們。」等語，然此應僅係被告一時之氣話，況
      其中被告亦無隻字片語提及其有殺人或傷害之故意。因此
      ，足見被告並無殺人之故意。
（二）被告之行為符合緊急避難之要件：
   1、證人丙○○於本院審理中證述：系爭車輛右前擋風玻璃破
      裂，有被棍棒敲打痕跡，右後門玻璃整個破掉，疑似被敲
      打，現場撿到的球棍與撞球桿，有凹陷破損，按常理應該
      是有敲打，車內有血跡，應該是開車的人等語。顯見被告
      辯稱當時遭被害人多人包圍、毆打，應非子虛。
   2、且證人庚○○於本院審理中證述：我看到10幾輛機車圍著
      被告，我有聽到卯○○說把被告攔下，我看到很多人打被
      告的車子，也有看到卯○○拿1枝長槍等語；證人壬○○
      於本院審理中證述：我看到1輛白色的自用小客車被一群
      人圍住並砸車，聽到有人喊再跑就開槍等語；證人甲○○
      於本院審理中證述：我看到卯○○拿原住民使用長長的獵
      槍，丑○○拿黑色短槍等語。益證被告辯稱除遭多人包圍
      、毆打外，更有人持槍擬射殺被告，係屬真實。
   3、因此，縱認被告駕車衝撞人、車，造成死亡、傷害之行為
      係屬故意，然被告在遭眾多人車團團圍住，並砸車毆人，
      且有人持槍即將開槍予以射殺之際，為能突圍而不得已衝
      撞人、車，以求保全性命之行為，顯屬為避免自己生命、
      身體之緊急危難而出於不得已之行為，依刑法第24條第1
      項規定，應屬不罰。
三、本件爭執之要點如下：
（一）被告有無殺人之不確定故意？
（二）被告之行為是否符合緊急避難之要件？
四、經查：
（一）爭點一：被告有無殺人之不確定故意？
   1、系爭車輛遭毀損及被告受傷之時間、地點？
    (1)證人丑○○於本院審理中證述：於93年7月31日，我和羅
      志良各騎1輛機車，在系爭路口前面，在冬山往蘇澳方向
      遇到被告，我們有與被告交談，問被告為何打子○○等語
      ，並繪製現場圖1紙附卷供參（見本院卷二第35頁至第37
      頁、第60頁）。證人寅○○於93年8月2日偵查中證述：我
      騎乘車牌號碼AK3－623機車，己○○騎乘1輛機車，癸○○和丁○○騎乘1輛，逛夜市逛到一半時遇到子○○也騎
      機車來，子○○說他被打，子○○提意大家在冬山附近逛
      一逛看能不能遇到羅志良，子○○就將機車停在某處讓己○○載，我們3輛機車騎到香中路，看到丑○○及羅志良
      各騎1輛機車，我遠遠的看到前方有1輛白色豐田自用小客
      車，丑○○在跟車上的駕駛講話等語（見93年度相字第26
      3號卷第43頁至第44頁）；於本院審理中證述：於93年7月
      31日8時40分許，我和己○○、癸○○、子○○、丁○○
      有到香中路，遠遠看到在往蘇澳方向香中路中間，丑○○
      、羅志良和車上的人講話等語，並繪製現場圖1紙附卷供
      參（見本院卷二第45頁至第46頁、第61頁）。證人己○○
      於93年8月17日偵查中證述：我騎乘車牌號碼AL2-803機車
      到現場，已經看到丑○○及羅志良先在現場，被告的車子
      也在現場等語（見93年度偵字第2580號卷第189頁）。證
      人子○○於93年11月30日偵查中證述：我和己○○等一群
      人，騎乘機車到現場時，看到丑○○、羅志良各騎乘1輛
      機車，2人在香中路和1輛白色自小客車在聊天，車子裡面
      是被告等語（見93年度偵字第2580號卷第315頁）；於本
      院審理中證述：於93年7月31日20時40分許，我有跟丁○○、己○○、寅○○到香中路，是己○○載我，看到被告
      車子已經停在路中央，羅志良、丑○○站在被告車子旁邊
      講話等語（見本院卷二第15頁至第16頁、第18頁、第21頁
      ）。綜觀上開證人就丑○○、羅志良係各騎乘1輛機車，
      先在香中路往蘇澳方向路段，遇到被告駕駛系爭車輛，3
       人停車在路上交談等情，證述一致，堪以採信。足證被
      告於93年7月31日8時40分許，確有駕駛系爭車輛，沿香中
      路往蘇澳方向行駛，行近系爭路口時，遇到丑○○騎乘車
      牌號碼AK3-625號機車、羅志良騎乘車牌號碼AK2-179 號
      機車，3人遂停在該香中路上談話，適己○○騎乘車牌號
      碼AL2-803號機車搭載子○○；丁○○騎乘車牌號碼AK2-9
      76號機車搭載癸○○；寅○○騎乘車牌號碼AK3-623號機
      車，行駛至該處。
    (2)而證人丙○○於本院審理中證述：於93年8月4日，我有至
      現場參與複勘，主要去看車輛毀損情形及撞擊點，還有死
      者被撞位置，宜蘭縣警察局支援羅東分局辦理羅志良命案
      現場報告是我寫的。如照片53、54所示系爭車輛駕駛座門
      窗，編號2、13有被敲打凹陷痕跡；如照片55、56所示右
      前擋風玻璃破裂，有被棍棒先敲打玻璃痕跡；如照片57所
      示窗戶旁邊有凹陷；如照片58、59所示右前門上緣凹陷；
      如照片60、61、62是右後門窗凹陷；如照片63所示右後門
      的玻璃整個破掉，以上疑似被敲打。如照片199至209所示
      係現場撿到的撞球桿有凹陷，按常理應該是有敲打等語（
      見本院卷二第137頁至第139頁、第142頁）。復有車輛毀
      損照片15幀、現場照片2幀、撞球桿外觀照片11幀在卷可
      憑（見宜蘭縣警察局勘察報告卷第29頁至第30頁、第40頁
      至第47頁、第115頁至第120頁），並有現場遺留之鐵棍2
      支、撞球桿後段2支可證，此有宜蘭縣警察局羅東分局94
      年11月23日警羅偵字第0940025623號函1份在卷可參（見
      本院卷二第225頁至第226頁）。足認被告於上開時、地停
      車後，確遭在場丑○○等7人中之人持撞球桿、鐵棍，毀
      損系爭車輛，造成該車右前擋風玻璃破裂、右前門上緣及
      右後門窗框凹陷、右後門窗破裂、左前門窗框凹陷。
    (3)且證人丙○○於本院審理中證述：系爭車輛車內有血跡，
      除了血跡外，沒有遭破壞，血跡應該是開車之人，我們在
      車子左後門外側也有發現噴濺的血跡，如照片78所示，車
      門血跡鑑定結果與車內所發現血跡相符，是被告的血跡，
      有送內政部警政署刑事警察局鑑定，內政部警政署刑事警
      察局93年12月14日鑑驗書上記載右後門外側，是鑑驗書筆
      誤，照片顯示是左後門外側等語（見本院卷二第140頁）
      ，並有照片1幀、證物清單1份在卷可佐（見宜蘭縣警察局
      勘察報告卷第54頁、第129頁）。又依內政部警政署刑事
      警察局鑑驗結論：「採自車牌號碼系爭車輛左後門外側（
      誤載為右後門外側）血跡棉棒DNA與被告DNA-STR型別相同
      ，該型別在台灣地區中國人分布機率預估為6.73×10-14
      。」此有該局93年12月14日刑醫字第0930163653號鑑驗書
      1份在卷可參（見93年度相字第236號卷第122頁）。復有
      被告受傷照片2幀、羅東聖母醫院診斷證明書1紙在卷可憑
      （見宜蘭縣警察局勘察報告卷第16頁；本院卷二第102頁
      ）。足認被告於上開時、地停車後，確有下車站在系爭車
      輛左後門外側，遭在場丑○○等7人中之人持鐵棍或撞球
      桿毆打，致被告受有臉部撕裂傷3公分、左側前臂挫瘀傷
      之傷害。
    (4)再佐以被告於93年8月2日偵查中供承：在場有人拿棍棒打
      破我車子的擋風玻璃及右側車窗玻璃，我下車問站在駕駛
      座旁邊的羅志良，我已經跟阿陽（即羅志良之父卯○○）
      約好要當面談有何誤會，為何還帶那麼多年輕人來，在他
      旁邊的朋友，有人拿棍棒打我的左手，又拿鋁棒打我的額
      頭，在羅志良叫我下車時就開始有人拿棍棒在打我的車，
      我又看到那麼多人圍著我的車，我覺得生命受到威脅上車
      將車子往人較少的方向開等語，並繪製機車行進路線圖1
      紙附卷供參（見93年度相字第263號卷第39頁；93年度偵
      字第2580號卷第250頁）。足認被告於上開時、地，系爭
      車輛先遭人毀損，被告隨即下車與羅志良理論，竟遭人毆
      打成傷，被告見寡不敵眾，乃上車欲駕車離去。
    (4)綜上證據，可證被告於93年7月31日8時40分許，駕駛系爭
      車輛，沿香中路往蘇澳方向行駛，行近系爭路口之際，丑
      ○○、羅志良先騎乘上開機車到達該處，3人遂停車在香
      中路上談話，隨即子○○、己○○、癸○○、丁○○、寅
      ○○亦騎乘上開機車抵達該處，其中之人遂持撞球桿、鐵
      棍毀損系爭車輛，造成該車右前擋風玻璃破裂、右前門上
      緣及右後門窗框凹陷、右後門窗破裂、左前門窗框凹陷，
      被告隨即下車站在左後車門外側與羅志良理論，竟遭人持
      鐵棍或撞球桿毆打，致受有臉部撕裂傷3公分、左側前臂
      挫瘀傷之傷害，被告見寡不敵眾，乃上車欲駕車離去。
   2、被告在駕駛系爭車輛撞擊機車及人之順序、撞擊點為何？
    (1)茲析述下列證人之證詞：
    證人癸○○於93年8月2日偵查中證述：我們4輛機車到香
      中路，我和丁○○共騎的機車騎到一旁，沒多久白色車子
      車頭正對著我們機車的車頭撞過來，我被撞之後發生的事
      都沒有看到等語，並繪製所騎乘機車行進路線圖、被告車
      輛行進路線圖、碰撞位置圖各1紙附卷供參（見93年度相
      字第263號卷第45頁；93年度偵字第2580號卷第203頁至第
      205頁）；於本院審理中證述：我是搭載丁○○騎乘的機
      車，丁○○騎的機車逆向停在香中路車頭往蘇澳方向之車
      道上，系爭車輛就速度很快迎面撞過來，我被撞後，精神
      受到驚嚇就趕快跑到人行道那邊，所以沒有注意系爭車輛
      來回幾次，但有聽到機車被撞到，零件殘骸的聲音，及很
      大的煞車聲2次、3次以上。我是第1個被撞，受有臀部瘀
      青、手及手臂擦傷等傷害（見本院卷二第114頁至第117頁
      、第120頁至第121頁）。
    證人己○○於93年8月2日、93年8月17日偵查中證述：我
      看到白色自用小客車往前開，又突然迴轉撞丁○○跟癸○○的機車，將機車撞倒，也有撞我的機車，他車子又迴轉
      撞羅志良的機車‧‧我和寅○○趕快往工廠方向跑開，整
      個過程我都有看到等語，並繪製現場圖、所騎乘機車行進
      路線圖、碰撞位置各1紙附卷供參（見93年度相字第263
      號卷第46頁、第53頁；93年度偵字第2850號卷第189頁、
      第211頁、第213頁）。
    證人丑○○於93年8月17日偵查中證述：被告車子往蘇澳
      方向開，他突然迴轉撞到子○○的朋友，大概迴轉2次、3
      次，他有撞到羅志良的機車等語，並繪製所騎乘機車行進
      路線圖1紙附卷供參（見93年度偵字第258 0號卷第190頁
      、第214頁）；於本院審理中證述：被告就開車要跑掉，
      到系爭路口就停在那邊看我，他車子迴轉過來，就直接衝
      過來撞人，先撞到丁○○機車車頭，當時丁○○、癸○○
      坐在機車上，又迴轉過來再撞己○○的機車，又到十字路
      口迴轉再衝過來‧‧。被告係開車由香中路往蘇澳方向撞
      擊羅志良的機車等語（見本院卷二第36頁、第41頁至第42
      頁）
    證人子○○於93年11月30日偵查中證述：被告車子往蘇澳
      方向開，我以為他要離開，結果他車子開到香中路及東城
      路路口，突然迴轉，往冬山方向撞到丁○○和癸○○的機
      車，當時丁○○和癸○○坐在機車上，機車沒有發動，人
      車倒地之後，被告又迴轉1次，往蘇澳方向開‧‧。被告
      撞到己○○的機車，當時我和己○○已經下車，因為我們
      怕被撞到，但我們還是站是路邊，看到被告又迴轉，往蘇
      澳方向‧‧。羅志良所騎的機車，原本車頭是朝蘇澳方向
      。被告的車子在香中路和東城路路口迴轉等語（見93年度
      偵字第2580號卷第315頁）；於本院審理中證述：被告沿
      著香中路往蘇澳方向開到系爭路口迴轉就撞過來，撞到坐
      在機車上之丁○○、癸○○，行駛一段路又迴轉，往蘇澳
      方向，又撞到機車，又到前面迴轉‧‧。己○○的機車有
      被撞到，但人沒有被撞到等語（見本院卷二第16頁、第25
      頁）。
    證人寅○○於93年8月2日偵查中證述：白色車子本來往前
      開，我以為他要開走，突然白色車子大迴轉先朝丁○○及
      癸○○共騎1輛機車撞‧‧之後我和己○○朝工廠跑過去
      等語（見93年度相字第263號卷第44頁）；於本院審理中
      證述：被告車子開到香中路前面，迴轉過來，就朝我們開
      過來，我們嚇一跳，因為車子很快，我已經跳下車，他有
      撞到坐在機車上的丁○○及癸○○，撞完後，被告開車至
      前面迴轉，當時大家都散開，我看到又撞到羅志良，被告
      是往蘇澳方向撞到羅志良‧‧那輛車就繼續往前開，我的
      印象是我跑到工廠內之前都沒有停，己○○在附近，我們
      就一起走等語（見本院卷二第46頁、第50頁至第51頁）。
    證人戊○○於93年8月2日偵查中證述：我正騎乘機車在工
      廠處轉彎，1個人飛起來彈到我機車的左側，我人向右倒
      ，我起來後白色自用小客車已往前開了等語，並繪製現場
      圖1紙附卷供參（見93年度相字第263號卷第47頁、第51頁
      ）；於93年8月16日偵查中證述：案發當天我騎乘車牌號
      碼AK7-036號機車，我沒有看到死者被自用小客車撞到情
      形，我看到時死者的身體朝我飛過來，高度大概是我騎乘
      在機車上眼睛距離地面的高度，死者是由冬山往蘇澳方向
      飛過來等語，並繪製所騎乘機車行進路線圖1紙附卷供參
      （見93年度偵字第2580號卷第177頁、第217頁）；於本院
      審理中證述：93年7月31日我騎乘車牌號碼AK7-036號機車
      由東城路右轉香中路，右轉後，看到羅志良從我正前方在
      空中背對著我飛過來，我的車倒在地上，我被機車壓著，
      羅志良倒在我的車旁，現場我只看到那輛白色自小客車，
      我沒有看到車子如何撞到羅志良，我跌倒起來後，看到白
      色自小客車已經停在香中路往冬山方向等語，並繪製現場
      圖1紙附卷供參（見本院卷二第53頁至第54頁、第62頁）
    綜觀上開證人證詞及所繪製現場圖、路線圖、位置圖就：
      被告駕駛系爭車輛確有在系爭路口迴轉；及系爭車輛先正
      面衝撞騎乘在車牌號碼AK2-976號丁○○、癸○○之機車
      ，次衝撞車牌號碼AL2-803號己○○機車後方，己○○當
      時並未騎乘在機車上，再衝撞羅志良，而羅志良受撞擊上
      彈飛至空中撞擊戊○○所騎乘車牌號碼AK7-036號機車後
      倒地等重要情節大致相符，堪以採信。
    (2)又觀諸道路交通事故現場圖及現場照片、車損照片（見勘
      察報告卷第15頁至第41頁、第47頁至51頁、第53頁至第54
      頁、第58頁至第62頁、第71頁至第87頁），及丁○○、癸○○、羅志良所受傷勢，判斷車牌號碼U5-6793號自用小
      客車與上開機車之撞擊位置、撞擊點：
    系爭車輛停放在香中路分向線位置，車頭朝冬山方向，距
      系爭路口約143公尺。而該車除前述遭人毀損部分外，左
      側前保險桿及前車蓋有明顯凹陷變形及刮擦痕、左前擋風
      玻璃破裂及右後照鏡斷裂，前保險桿有直徑約1.8公分圓
      形孔洞、撞擊痕，車底盤前緣、內側有明顯撞擊所生成凹
      陷並有明顯刮地痕，車底盤有部分零件掉落，前車輪已呈
      現半鎖死狀態，難以轉動。足見系爭車輛左側車頭撞擊損
      壞狀況較右側為嚴重，且底盤亦有撞擊痕跡，而車輛因此
      損壞無法行駛。
    車牌號碼AK2-976號丁○○、癸○○所騎乘之機車車牌掉
      落在香中路往冬山方向路邊上，距系爭路口約112公尺，
      車體則倒在香中路往蘇澳方向路邊，距系爭路口約114公
      尺，該機車車蓋、座椅、車牌均已掉落，車體扭曲變形。
      佐以前述被告係在香中路往蘇澳方向駕駛系爭車輛欲離去
      ，而系爭車輛係先衝撞車牌號碼AK2-976號機車，及系爭
      車輛左側撞擊損壞狀況，與證人癸○○、丑○○之上開證
      詞。足證被告上車後確駕車在系爭路口第1次迴轉往冬山
      方向行駛，行至距系爭路口112公尺處，以該車左側車頭
      正面衝撞騎乘在車牌號碼AK2-976號機車上之丁○○、癸○○，致丁○○、癸○○倒地後，分別受有上開傷害，而
      該機車車體則遭撞擊至對向車道，被告隨即駕車在香中路
      第2次迴轉往蘇澳方向，再撞擊已倒地之上開機車。
    車牌號碼AL2-803號己○○之機車倒在香中路往冬山方向
      人行道上，距系爭路口約88公尺，該機車後車燈破損、後
      車輪軸扭曲無法行駛，足見該機車應係後方遭撞擊。又香
      中路往蘇澳方向距系爭路口約96、93公尺車道、路邊等處
      ，分別散落有機車碎片、機車座墊、系爭車輛前保險桿底
      襯。復參以前述該機車係次於車牌號碼AK2-976號機車被
      撞擊，及系爭車輛左側撞擊損壞狀況。可證被告在駕車第
      2次迴轉撞擊車牌號碼AK2-976號機車後，繼續往蘇澳方向
      行駛，復在距系爭路口約88公尺處，逆向以該車左側車頭
      衝撞車牌號碼AL2-803號機車後方。公訴人認被告駕車在
      系爭路口第3次迴轉往冬山方向衝撞車牌號碼AL2-803號機
      車，與上開跡證不合，容有未洽。
    車牌號碼AK2-179號羅志良之機車係倒在香中路右轉東城
      路路口轉角處，該機車刮地痕起點在系爭路口之香中路往
      蘇澳方向處，向左弧狀沿伸至上開機車倒地位置，而該機
      車右後外殼及後大燈破裂、機車車牌掉落、腳架右支架、
      排氣管、排氣管尾端有明顯白色油漆痕，左後座下緣車殼
      及左腳踏板有明顯刮地痕。又參以前述系爭車輛左側撞擊
      損壞狀況，佐以證人丙○○於本院審理中證述：照片64所
      示系爭車輛左前保險桿及車前蓋有明顯凹陷變形，這是撞
      到硬物造成的，下方有1個洞，放大如照片75、76所示，
      我們與死者所駕駛機車的排氣管用比例尺比對結果，尺寸
      是相當，直徑為1.8公分，照片139箭頭上方，3個螺絲左
      上方的1個螺絲有留下白色的漆，應該是排氣管插進去沒
      錯等語（見本院卷二第139頁），並有上開照片在卷足憑
      。可證被告於駕車第2次迴轉撞擊車牌號碼AL2-803號機車
      後，往蘇澳方向行駛至系爭路口處，以該車左側車頭衝撞
      車牌號碼AK2-179機車右側，致該機車向左倒地滑行至香
      中路右轉東城路處。
    而死者羅志良血跡遺留位置在香中路往冬山方向車道上，
      距系爭路口約34公尺。羅志良受有身體外部傷害：右後頂
      部撕裂傷約7.5乘0.7公分；左前額部擦傷約1乘0.8公分、
      右前額部擦傷約2.8乘0.8公分、右顴部擦傷約3.2乘1.7公
      分、人中部擦傷約0.7乘0.4公分；後頸部撕裂傷約3.7 乘
      1.2公分、後頸部有大範圍血腫約13乘11公分；左背部有
      皮下出血約9乘6公分、右背部有大範圍擦傷約42乘21公分
      延伸至右腰部、右下腹部外側部有長條狀之擦傷痕跡寬4.
      6公分延伸至右臀部上部，右臀部上部擦傷寬9公分，擦傷
      範圍約23乘9公分、右臀外側部有擦傷約2乘0.5公分，左
      臀外側部擦傷約2.5公分長；左手部擦傷0.5乘0.3公分；
      左足內側部瘀傷約3乘2公分。身體內部傷害：頭部右頂骨
      頭皮下出血、右頂骨帽狀腱膜下出血、右後頂骨後呈凹陷
      性骨折約5乘1.7公分、腦部急性硬腦膜下出血、瀰漫性蜘
      蛛網膜下腔出血；胸部兩側肺臟挫傷出血；腹部右側大網
      膜出血、右側腸繫膜出血；後頸部肌肉嚴重出血、頸脊椎
      神經周圍出血現象。羅志良因多重外傷性創傷致急性硬腦
      膜下出血死亡，此有法務部法醫研究所（93）法醫所醫鑑
      字第1163號鑑定書1份在卷可憑（見93年度相字第263號卷
      第112頁至第119頁）。又佐以屍體照片12幀（見上開卷宗
      第88頁至第93頁），顯示死者羅志良上開右下腹部延伸至
      右臀部上部之擦傷相較於其他身體外部傷害嚴重，足證該
      處應係羅志良受撞擊位置。再參以前述系爭車輛右後照鏡
      斷裂，而羅志良身長175公分，其站立時右下腹與該右後
      照鏡高度相符。另參以證人戊○○上開證詞及所騎乘之車
      牌號碼AK7-036號機車，右倒在香中路往冬山方向慢車道
      上，距系爭路口約35公尺，該車右後照鏡及腳踏板左側外
      殼斷裂，前車輪車殼輕微刮痕。綜上跡證，可證被告係駕
      車由香中路往冬山方向行駛，行至距系爭路口約34公尺處
      ，以系爭車輛右後照鏡、車身，衝撞正面站立在道路上之
      羅志良，致羅志良閃避不及，其右下腹部遭撞擊遂彈自空
      中，適戊○○騎乘車牌號碼AK7-036號機車沿香中路往冬
      山方向行駛至該處，羅良志擦撞該機車左側腳踏板處後背
      面著地，因而受有上開傷害，戊○○亦人身倒地。再觀之
      上開羅志良被衝撞位置及系爭車輛棄置處，益徵被告於駕
      車撞擊車牌號碼AK2-179機車後，有駕車在系爭路口第3次
      迴轉，始衝撞羅志良。
    至於證人丙○○固於本院審理中證述：照片67、68所示左
      側即駕駛座前擋風玻璃破碎，發現纖維物質與死者上衣纖
      維比對很類似，我們在自小客車左前燈上緣採到織物痕，
      與死者衣服做比對，如照片82所示有衣服紋路的痕跡在裡
      面。我們有模擬撞擊情形，如照片108至110所示等語（見
      本院卷二第139頁至第141頁）。而宜蘭縣警察局93年8月
      26日警刑鑑字第093008066號現場勘察報告固載有：系爭
      車輛左前燈上緣發現織物痕及於擋風玻璃左側破裂處發現
      衣物纖維相嵌其中等語（見勘察報告卷第6頁）；法醫研
      究所於93年10月22日法醫理字第0930003638號函固載有：
      宜蘭縣警察局鑑識結果認死者羅志良係背部朝自小客車遭
      撞擊，頸背部及後腦分別撞擊自小客車前擋風玻璃左側上
      、下2處。依據（93）醫鑑字第1163號身體外部傷害所記
      載，頭部於右後頂部有1撕裂傷、後頸部有1撕裂傷、左背
      部有皮下出血、右背部有大範圍之擦傷，延伸至右腰部。
      以上外傷部份與鑑識結果認定之撞擊方式所導致的外傷相
      符合等語（見93年度偵字第2580號卷第298頁至第299 頁
      ）。並有模擬照片3幀在卷供參（見宜蘭縣警察局勘察報
      告卷第69頁至第70頁）。然經警採集系爭車輛前保險桿疑
      似血跡棉棒2根與被告唾液棉棒1根，送內政部警政署刑事
      警察局鑑定結果：以Kaste-Meyer血跡反應法檢測結果均
      呈陰性反應，此有該局93年12月14日刑醫字第0930163653
      號鑑驗書1份在卷可參（見93年度相字第263號卷第122頁
      ）。又經警採集系爭車輛前擋風玻璃左側纖維2包、羅志
      良上衣纖維1包、羅志良長褲油漆粉末1包、系爭車輛引擎
      蓋左側油漆片1包，送內政部警政署刑事警察局鑑驗結果
      ：採自系爭車輛擋風玻璃上衣物纖維之微量白色纖維，與
      採自死者上衣纖維白色布塊之白色纖維，均不相似。而採
      自死者長褲上白色斑點上之微量白色物質因量極微，無法
      有效取樣鑑驗與採自系爭車輛前車蓋上油漆無法比鑑，此
      有該局93年11月23日刑鑑字第0930168088號鑑驗通知書在
      卷可參（見本院卷二第169頁至第170頁）。況若依模擬照
      片所示，被告係駕車以左前車頭衝撞站立之羅志良，則左
      前保險桿撞擊羅志良下肢，羅志良下肢當受有嚴重傷害，
      惟承前述羅志良下肢部分僅受有左足內側部瘀傷約3乘2公
      分之傷害，該模擬情狀亦與跡證不符。故上開證人丙○○
      證詞及勘察報告、法醫研究所函核與前述鑑驗結果不合，
      尚難據此推論被告係駕車以左側車頭自後衝撞站立之羅志
      良，致羅志良彈自該車左側擋風玻璃上之事實。公訴人認
      被告駕車第4次迴轉往蘇澳方向，自後側衝撞騎乘機車之
      羅志良，致羅志良先彈飛撞擊系爭車輛擋風玻璃，後彈起
      自空中飛落乙節，核與上開跡證不符，亦有未洽。
    另證人子○○於本院審理中證述：羅志良被撞2次，騎機
      車時被撞1次，從身上輾過1次等語（見本院卷二第17頁）
      ；證人丑○○於本院審理中證述：羅志良倒在地上，乙○○就迴轉再輾過羅志良等語（見本院卷二第36頁）。惟證
      人子○○、丑○○此部分證詞，核與證人丙○○於本院審
      理中證述：汽車輪胎沒有異狀，沒有沾上衣服纖維，並沒
      有輾過等語不符（見本院卷二第139頁），且宜蘭縣警察
      局刑警隊鑑識組人員，將死者羅志良長褲所發現之疑似輪
      胎印痕，與系爭車輛4個輪胎印痕相比對，均呈現不吻合
      狀態，亦此有照片18幀在卷可參（見勘察報告卷第102頁
      至第111頁），足見證人子○○、丑○○此部分證詞，係
      屬誇大不實之詞，不足採信。
    再證人丁○○於93年8月17日偵查中證述：被告車子往蘇
      澳方向開，突然迴轉，當時我的機車跟著己○○也在馬路
      中心往冬山方向迴轉，我的機車就遭被告撞到，人暈過去
      ，後來的事我不知道等語，並繪製所騎乘機車行進路線圖
      、被告車輛行進路線圖、碰撞位置圖各1紙附卷供參（見
      93年度偵字第2580號卷第188頁、第206頁至第208頁）。
      證人丑○○於93年8月17日偵查中證述：被告車子撞到羅
      志良的機車，羅志良人飛起來等語（見93年度偵字第2580
      號卷第190頁）；於本院審理中證述：被告的車子往蘇澳
      方向開過來，被告駕駛自用小客車左側車頭撞到羅志良所
      騎乘機車後面，羅志良先撞到汽車擋風玻璃，整個人飛起
      來後倒地等語（見本院卷二第36頁至第37頁）。證人子○○於93年11月30日偵查中證述：我看到被告又迴轉，往蘇
      澳方向撞到騎在機車上的羅志良，羅志良整個人飛起來等
      語（見93年度偵字第2580號卷第315頁）；於本院審理中
      證述：羅志良第1次被撞有騎在機車上等語（見本院卷二
      第25頁）。證人寅○○於93年8月2日偵查中證述：被告駕
      車總共大迴轉了4圈、5圈，他在我標示羅志良被撞處用車
      頭向騎機車的羅志良正後方撞，羅志良人往上飛了起來摔
      在地上等語，並繪製現場圖1紙附卷供參（見93年度相字
      第263號卷第44頁、第54頁）；於本院審理中證述：被告
      是往蘇澳方向撞到羅志良，是從後面撞到羅志良的機車，
      羅志良就飛起來後倒在地上等語（見本院卷二第46頁）。
      證人己○○於本院審理中證述：我看到被告駕車迴轉1次
      等語（見卷二第195頁）。上開證人此部分證詞，均與前
      述客觀跡證不符，自不足採。
    (3)綜上證據，足認被告於93年7月31日20時40分許，在香中
      路往蘇澳方向車道上，遭人毀損系爭車輛門窗，並被毆打
      成傷後，即駕車往蘇澳方向行駛，在系爭路口第1次迴轉
      往冬山方向行駛，行至距系爭路口約112公尺處，以該車
      左側車頭正面衝撞騎乘在車牌號碼AK2-976號機車上之丁○○、癸○○，致丁○○、癸○○倒地，分別受有上開傷
      害，該機車車體則撞擊倒在對向車道；被告旋又駕車在香
      中路第2次迴轉往蘇澳方向行駛，在距系爭路口約114公尺
      處，撞擊已倒臥之車牌號碼AK2-976號機車，復在距系爭
      路口約88公尺處，逆向以該車左側車頭衝撞停在車道上之
      車牌號碼AL2-803號機車後方，再行駛至系爭路口處，以
      該車左側車頭衝撞停在該處之車牌號碼AK2-179機車右側
      ，致該機車倒地向左移至香中路右轉東城路處；被告隨即
      在系爭路口第3次迴轉往冬山方向行駛，行至距系爭路口
      約34公尺處，見羅志良正面站立在香中路車道上，仍以系
      爭車輛右後照鏡、車身衝撞羅志良右下腹部，羅志良遂彈
      自空中，適戊○○騎乘車牌號碼AK7-036號機車沿香中路
      往冬山方向行駛至該處，羅良志擦撞該機車左側腳踏板處
      後背面著地，因而受有上開傷害，乙○○則駕駛系爭車輛
      行至距系爭路口約143公尺處，因該車已無法駕駛始棄置
      逃逸。
    (4)復觀之證人辛○○於本院審理中證述：被告於事後有打電
      話給我，監聽譯文我有看過，那都是當時講的話，93年度
      偵字第2580號卷第85頁監聽譯文內容確實是我和被告的對
      話內容等語（見本院卷二第81頁）。佐以被告於93年7月
      31 日21時23分38秒，以行動電話門號0000000000號撥打
      辛○○所持用之行動電話門號0000000000號，告知辛○○
      ：「‧‧見面車子就被他們打，手被他們打2下，頭也被
      打，賭爛上車開到一半又迴頭撞他們‧‧我撞很多人‧‧
      。」等語，此有台灣宜蘭地方法院檢察署通訊監察書、通
      聯紀錄、監聽譯文各1份在卷可參（見93年度偵字第2580
      號卷第85頁、第169頁、第320頁）。而依上開道路交通事
      故現場圖及現場照片所示，香中路相當平直，路中心以黃
      線分隔，係屬雙向道，各有1車道及路邊，車道寬3.6公尺
      ，路邊寬1.6公尺，共寬10.4公尺，且該路段不論往蘇澳
      或冬山方向，均係開放性道路，並無道路封閉難行之情狀
      ，被告在被毆上車後，實可輕易駕車離去。益徵被告上開
      對話內容稱因心生不滿而駕車迴轉衝撞丁○○、癸○○、
      羅志良乙節，係屬真實。且承前述，被告在該路段迴轉3
      次，其中第1次正面撞擊騎乘在車牌號碼AK2-976號機車上
      之丁○○、癸○○，致該2人分別受有上開傷害，第3次迴
      亦由正面撞擊站立在車道上之羅志良，致羅志良受有上開
      傷害，而不治死亡。又以香中路寬度，若非被告故意駕車
      衝撞，衡情被告當能及時採取煞停閃避措施，惟依上開道
      路交通事故現場圖及照片所示，被告撞擊丁○○、癸○○
      、羅志良前，均無任何煞停跡證。綜上所述，可證被告確
      因心生不滿，其可預見若以自用小客車衝撞騎乘在機車上
      之丁○○、癸○○，及站立在道路上之羅志良，將致人於
      死，竟基於縱丁○○、癸○○、羅志良發生死亡之結果，
      亦不違背其本意之不確定概括殺人故意，駕駛系爭車輛，
      連續於上開時、地，先正面衝撞騎乘在車牌號碼AK2-976
      號機車上之丁○○、癸○○，嗣正面衝撞站立道路上之羅
      志良，其具有殺人之間接故意即不確定故意甚明。
   3、綜上所述，可證被告因系爭車輛遭毀損及其被毆打成傷，
      而心生不滿，竟萌生殺人之不確定概括犯意，連續於上開
      時、地，駕駛系爭車輛先後衝撞丁○○與癸○○、羅志良
      ，致丁○○與癸○○分別受有上開傷害，羅志良則因而死
      亡。被告仍持前詞置辯，顯然不足採信。
（二）爭點二：被告之行為是否符合緊急避難之要件？
   1、按緊急避難行為，以自己或他人之生命、身體、自由、財
      產猝遇危難之際，非侵害他人法益別無救護之途，為必要
      之條件（最高法院24年上字第2669號判例要旨參照）。
   2、經查：
    (1)證人戊○○於93年8月16日偵查中證述：我騎機車至東城
      路右轉香中路時，在路口沒有看到停1輛自用小客車，也
      沒有看到有人在路口持1枝長槍等語（見93年度偵字第258
      0號卷第127頁至第128頁）。證人丑○○於93年8月17日偵
      查中證述：羅志良沒有帶報紙到現場，也沒有帶短槍。卯
      ○○是在羅志良被撞後開自用小客車到的，他沒有帶長槍
      等語，並繪製車輛行進路線圖1紙在卷供參（見93年度偵
      字第2580號卷第190頁至第191頁、第215頁）；於本院審
      理中證述：卯○○是羅志良倒在地上時，開自用小客車到
      現場，抱羅志良的頭（見本院卷二第38頁、第43頁）。證
      人子○○於本院審理中證述：卯○○在最後撞完才到現場
      ，他開車到現場，抱著羅志良等語（見本院卷二第19頁、
      第26頁）。證人卯○○於93年8月17日偵查中證述：我是
      自己開車去現場的，我到現場時已經看到被告的車子停在
      馬路上等語，並繪製車輛行進路線圖1紙附卷供參（見93
      年度偵字第2580號卷第192頁、第219頁）；於本院審理中
      證述：我是事發後到現場，我看到羅志良倒在現場，我車
      子停在羅志良前面，是由蘇澳往冬山方向，我下車抱著羅
      志良。被告的車子已經撞壞了，離很遠，沒有看到被告的
      人。我沒有帶長槍等語（見本院卷二第9頁至第11頁）。
      佐以宜蘭縣警察局羅東分局於93年8月2日，分別至宜蘭縣
      冬山鄉○○路129巷1號2樓、3樓卯○○住處、宜蘭縣冬山
      鄉○○路○段767號丑○○居所逕行搜索，均未扣得任何槍
      枝，此有該局逕行搜索報告書1份在卷可參（見93年度偵
      字第2580號卷第57頁至第65頁）。且衡情若當時證人卯○○、死者羅志良確分別持有槍枝，則在被告駕車衝撞羅志
      良時，羅志良即可持槍射擊以自衛，而卯○○又豈可能袖
      手旁觀未開槍制止被告衝撞其子羅志良之理。故足證於93
      年7月31日8時40分許，在香中路段，並無羅志良攜帶槍枝
      之情事，而卯○○係於被告第3次迴轉，將車棄置在香中
      路下車逃逸後，始至現場，亦未攜帶任何槍枝。被告辯稱
      ：卯○○攜帶槍枝在現場，致其駕車迴轉等語，乃係事後
      卸責之詞，不足採信。
    (2)又證人甲○○固於本院審理中證述：我於93年7月31日經
      過香中路，看到被告開白色的車子，剛好看到被告撞到人
      ，被告叫我先叫救護車，現場有很多人，我沒有去注意有
      多少人，應該有十幾個人，被告車速應該有50公里、60
      公里，當時我先報警，我碰到警察時，請警察叫救護車，
      我就開車過去現場那邊幫忙。當天羅志良有打電話給我，
      要我去幫忙，沒有說要做什麼，我到現場，我想兩邊我都
      認識，所以我才過去，我還沒到就已經發生事情。第1次
      我看到被告撞到人，我先叫救護車，第2次回來時，被告
      的車已經停在路中央。我不認識卯○○，我在現場有看到
      1輛車停放在香中路上，左右邊都有人，我看是有拿槍，1
      個是卯○○拿長槍，1個是丑○○拿短槍。我到現場時，
      只聽到他們叫我幫忙，當時羅志良已經躺在地上。我來回
      3次，當時機車倒了很多台，我沒有算，現場很亂。我第2
      次來的時候，被告的車子停在路中央，車頭往冬山方向，
      被告叫我去報警，其實我早就報警，被告是在車上跟我說
      的，當時騎機車的人都在人行道旁邊，機車都已經倒了，
      有人受傷。我認識羅志良與丑○○，不認識卯○○，但是
      我知道那個是他爸爸卯○○，只是不熟。羅志良打電話給
      我重點是湊人數，與人打架，我認為兩邊我都認識，我想
      我去的時候講和就好，沒有什麼事。我去到現場時，看到
      被告已經撞到停在那邊，他叫我去報警，我看到被告撞到
      人時，就趕快去報警，第1趟不是叫救護車是叫巡邏車，
      那時遇到巡邏警員，我回來時已經發生了，我只看到1次
      ，我是最後看到撞到人之後，車子停在路中央。我遇到被
      告時，被告有下車，叫我先去報警，不知道被告有沒有跑
      ，我就先去報警，大家都認識，都是羅志良那邊的人。第
      1次到現場我看到撞到飛出去，我看事情不對，巡邏警察
      在鄉公所那邊，被告說他手斷掉，我想手斷掉沒有關係，
      先處理倒在地上的「肥龍」丁○○，乙○○是往冬山方向
      撞到丁○○，機車已經壞了，其他的人都在路的左右兩邊
      。我沿香中路往蘇澳方向右轉東城路，在車上看到卯○○
      拿長長的獵槍，就是原住民在使用，丑○○是拿短槍，黑
      黑的，我是在第1次到現場那次看到他們2人持槍。我第1
      次到現場，由香中路右轉東城路時，就是要去報警。我現
      在想起來，我到現場時，被告在蛇行，撞到丁○○，差點
      撞到我，後來就停在路邊，被告叫我去報警，我在冬山鄉
      公所那邊遇到警察，我看到的是撞到丁○○那次，撞到羅
      志良我沒有看到，那時候我去報警，後來我又到現場時，
      才知道已經撞到羅志良，那時候沒有看到被告。我第1次
      到現場，被告叫我去報警時，被告沒有下車，我們都在車
      上，差點撞到時有停車等語，並繪製持槍狀況圖、第1次
      及第2次現場圖各1紙附卷供參（見本院卷二第84頁至第91
      頁、且第96頁至第98頁），綜觀證人甲○○上開證詞，就
      ：到現場次數；第1次到現場時狀況；被告託其報
      警時有無下車；第2次到現場狀況等重要情節，前後證
      述不一，且所繪製丁○○倒地位置係在香中路往蘇澳方向
      接近系爭路口處，亦核與前述被告係在香中路往冬山方向
      距系爭路口約112公尺處，撞擊騎乘在機車上之丁○○差
      異甚殊，顯見其所述不實，自不足採。
    (3)另證人庚○○雖於94年5月19日本院訊問時證述：當時我
      要去逛夜市，騎機車經過，我看到卯○○的轎車橫著停放
      在路邊，還有10幾輛機車在旁邊，攔下1輛白色的車子，
      車內係被告，因為車窗沒有關，我看到10幾輛機車圍著被
      告，我有聽到卯○○說把被告攔下，我看到白色車子要閃
      ，慢慢迴轉，開走以後，旁邊有人出來，我看到被告有踩
      煞車，好像煞車不及，在直線時速度很快，有無迴轉我不
      知道，因為我已經離開等語（見本院卷一第113頁）；於
      94 年6月6日本院證述：那時我正要去冬山逛夜市，我有
      看到很多人被告車子，也有看到卯○○手拿1枝長槍等語
      （見本院卷一第145頁）。證人壬○○於本院訊問時證述
      ：我自到1輛白色的自用小客車被一群人圍住，並砸他的
      車，約5分鐘後，白色車子開動，我聽到有人喊再跑就開
      槍，我怕被波及就騎車離開等語（見本院卷一第114頁）
      。惟證人庚○○、壬○○上述證詞均未經交互詰問程序，
      就當時親自見聞之事實詳述明確，且證述含糊，不足以令
      本院審酌渠等所述證詞之可信度，且渠等之上開證詞，亦
      與前述跡證不符，自不足採。
    (4)再被告固於93年7月31日21時23分38秒，以行動電話門號
      0000000000號撥打辛○○所持用之行動電話門號00000000
      00號，告知辛○○：「‧‧10幾個近20個，又有持槍‧‧
      ，重要是車上的『藥』快幫我處理掉，車幫我拖回『阿成
      』那裡‧‧。」等語，此有上開監聽譯文1份在卷可參（
      見93年度偵字第2580號卷第85頁），然被告即開車衝撞丁○○與癸○○、羅志良，其當知事態嚴重，而於電話中誇
      大駕車衝撞之事由，以獲得辛○○認同並協助其處理上開
      車內物品事宜，此實與常情相符。且承前述，於系爭車輛
      遭毀損及被告被毆打之際，現場僅有丑○○等7人，參以
      前述系爭車輛遭毀損狀況及被告所受傷勢均尚屬輕微，若
      係遭眾毀損及圍毆，衡情車輛毀損及被告傷勢當不致如此
      輕微。又被告所述羅志良、卯○○持有槍枝部分，承前述
      ，上開證人甲○○、庚○○、壬○○所述均不足採。故自
      難僅以上開監聽譯文及證人甲○○、庚○○、壬○○之證
      詞，即認被告於上開時、地，遭10人至20人包圍、毆打，
      羅志良、卯○○並持有槍枝之事實。因此，被告仍以前詞
      辯稱：伊遭近20人圍毆，且羅志良、卯○○並持槍作勢欲
      射擊等語，顯不足採信。
    (5)綜上證據，被告於上開時、地，遭丑○○等7人中之人毀
      損系爭車輛，並在車外遭上開之人毆打成傷，被告上車後
      在香中路開放性路段，本即可輕易駕車逃離現場，已非生
      命猝遇危難之際，而需駕車衝撞他人以茲救護，況承前述
      ，被告尚於上開時、地，駕車連續迴轉3次，其中第1次迴
      轉行駛正面衝撞騎乘在機車上之丁○○、癸○○，第3次
      迴轉正面衝撞站立在道路上之羅志良，致丁○○、癸○○
      分別受有上開傷害，羅志良則因而死亡，故依上開情狀，
      自不符合緊急避難之要件甚明。被告仍持前詞主張緊急避
      難，自不可取。
（三）從而，被告於上開時、地，基於不確定殺人之概括犯意，
      連續駕駛上開自用小客車迴轉3次，其中第1次迴轉衝撞丁○○、癸○○，第3次迴轉衝撞羅志良，致丁○○、癸○○分別受有上開傷害，羅志良因而死亡，被告上開殺人既
      遂、殺人未遂之犯行，事證明確。
參、論罪科刑之理由：
一、被告乙○○、辛○○所為犯罪事實一部分，係犯刑法第277
    條第1項之傷害罪；被告乙○○所為犯罪事實二部分，係犯
    刑法第271條第2項、第1項之殺人未遂罪、刑法第271條第1
    項之殺人既遂罪。
二、被告乙○○、辛○○就傷害罪間，具有犯意聯絡及行為分擔
    ，為共同正犯。
三、被告乙○○以一駕車衝撞騎乘在車牌號碼AK2-976號機車上
    之丁○○、癸○○行為，觸犯2個殺人未遂罪名，係屬想像
    競合，應依刑法第55條前段規定，從一重論處殺人未遂罪。
四、被告乙○○先後2次殺人之犯行，時間緊接，觸犯基本構成
    要件相同之罪名，顯係基於概括犯意為之，為連續犯，依刑
    法第56條規定，應從一重論以情節較重之殺人既遂罪，並加
    重其刑。
五、被告乙○○所犯傷害罪、殺人罪，犯意各別，罪名不同，應
    予分論併罰。
六、審酌被告乙○○有違反毒品危害防制條例之犯罪前科；被告
    辛○○則有公共危險、毒品危害防制條例之犯罪前科，素行
    均尚非相當良好，有台灣高等法院被告前案紀錄2份在卷可
    參，被告2人僅因懷疑子○○係毆打辛○○之人，即率然共
    同持鋁棒毆打子○○致傷，造成子○○身心俱受創傷。另被
    告乙○○僅因遭羅志良等7人毀損系爭車輛，並被毆打受傷
    之刺激，即心生不滿，竟萌生連續駕車衝撞丁○○與癸○○
    、羅志良，造成傷、亡之結果，導致丁○○、癸○○身心俱
    受傷害，而羅志良之家屬則受到喪親之痛，被告乙○○復未
    賠償丁○○、癸○○所受損害，復考量被告乙○○已部分賠
    償被害人羅志良家屬所受損害，此有宜蘭縣冬山鄉調解委員
    會調解書1份在卷可參（見93年度偵字第2580號卷第202頁）
    ，並經卯○○到庭陳述屬實（見本院卷二第6頁，雖坦承傷
    害犯行，然仍飾詞否認故意殺人犯行，態度尚非良好，而被
    告辛○○坦承傷害犯行，犯罪後態度良好等一切情狀，被告
    乙○○分別量處如主文第1項所示之刑，並定其應執行之刑
    ；被告辛○○則量處如主文第2項所示之刑，並諭知易科罰
    金之折算標準。
七、至於被告乙○○所有供上開傷害罪使用之鋁棒1支，並未扣
    案，此有宜蘭縣警察局羅東分局94年11月23日警羅偵字第09
    40025623號函1份在卷可參（見本院卷二第225頁），復無積
    極證據足證該鋁棒仍存在，應認業已滅失，爰不宣告沒收，
    附此敘明。
肆、適用之法律：
一、程序法方面：刑事訴訟法第299條第1項前段。
二、實體法方面：刑法第28條、第56條、第277條第1項、第271
    條第1項、第55條前段、第51條第5款、第41條第1項前段，
    罰金罰鍰提高標準條例第1條前段、第2條。
本案經檢察官吳宇青到庭執行職務。
中　　華　　民　　國　　94　　年　　12　　月　　15　　日
                  刑事第二庭     審判長法  官  林明山
                  　                   法  官  謝佩玲
                                       法  官  蘇錦秀
以上正本證明與原本無異。
如不服本判決，應於判決送達後十日內向本院提出上訴狀（應抄
附繕本）。告訴人或被害人如對於本判決不服者，應具備理由請
求檢察官上訴，其上訴期間之計算係以檢察官收受判決正本之日
期為準。
                                       書記官　陳蒼仁
中　　華　　民　　國　　94　　年　　12　　月　　16　　日
附錄本案論罪科刑法條：
★刑法第277條第1項：
傷害人之身體或健康者，處3年以下有期徒刑、拘役或1,000元以
下罰金。
★刑法第271條：
殺人者，處死刑、無期徒刑或10年以上有期徒刑。
前項之未遂犯罰之。
預備犯第1項之罪者，處2年以下有期徒刑。
